最高法院民事判決　　　　　　　　　　　　　　　　九十一年度台上字第九一五號
　　上　訴　人　辛 ○ ○
　　　　　　　　壬 ○ ○
　　　　　　　　癸 ○ ○
　　　　　　　　庚 ○ ○
　　　　　　　　乙 ○ ○
　　　　　　　　丙 ○ ○兼.
　　　　　　　　子 ○ ○
　　　　　　　　戊○○○即丁.
　　右　八　人
　　共　　　同
　　訴訟代理人　陳 鴻 謀律師
　　上　訴　人　甲 ○ ○即.
　　　　　　　　己 ○ ○即.
　　上　訴　人　辰 ○ ○
　　　　　　　　卯 ○ ○
　　　　　　　　寅 ○ ○
　　右　三　人
　　共　　　同
　　訴訟代理人　林 坤 勇律師
　　上　訴　人　丑　　○
　　訴訟代理人　賴 利 水律師
右當事人間請求分割共有物事件，兩造對於中華民國八十九年九月五日台灣高等法院
台中分院第二審判決（八十九年度重上字第二八號），各自提起上訴，本院判決如左
：
    主  文
原判決廢棄，發回台灣高等法院台中分院。
    理  由
本件上訴人戊○○○、甲○○、丙○○、己○○等人（下稱戊○○○等四人）之被繼
承人丁○雖於原判決前之民國八十九年七月二日死亡，但其於原審委任陳鴻謀律師為
訴訟代理人並受有特別代理，依民事訴訟法第一百七十三條前段規定，視為訴訟程序
停止之事由發生在上訴以後，故於該訴訟代理人上訴本院後，其繼承人戊○○○等四
人聲明承受訴訟，於法有據，應予准許；又本件為分割共有物之訴，其訴訟標的對於
共同訴訟之各人必須合一確定，雖僅由上訴人辰○○、卯○○、寅○○提起上訴，其
效力自及於同造當事人丑○，爰併列之為上訴人。
次查上訴人辛○○、壬○○、癸○○、庚○○、乙○○、丙○○、子○○、戊○○○
等四人之被繼承人丁○等人（下稱辛○○等人）起訴主張：坐落彰化縣二水鄉○○段
一五九號地目建、面積０‧０一九八公頃，同段一五九之一號地目田、面積０‧００
一七公頃，同段一五九之二號地目建、面積０‧二二二二公頃，同段一五九之三號地
目建、面積０‧０七三０公頃等四筆土地（下稱系爭土地）為兩造所共有，兩造之應
有部分如第一審附表所示；一五九之一號土地地目雖為田，但已編定為鄉村區乙種建
築用地。系爭土地並無因物之使用目的不能分割之情形，亦無不分割之約定，惟不能
協議分割等情，求為原物合併分割之判決。
上訴人辰○○、卯○○、寅○○、丑○等人（下稱辰○○等人）則以：同意合併分割
，但不同意辛○○等人所主張之分割方法等語，資為抗辯。
原審將第一審所為分割方法廢棄，改判如原判決附圖（下稱附圖）(一)所示方法分割，
係以：本件上訴人辛○○等人主張之事實，業據其提出土地登記簿謄本、地籍圖謄本
及調解不成立證明書為證，且為上訴人辰○○等人所不爭執，則辛○○等人依民法第
八百二十三條規定，請求裁判分割，即無不合。又系爭土地之共有人均相同，且又相
連，各共有人之應有部分比例除一五九之一號土地外，其餘土地均相同，亦均表示同
意合併分割，辛○○等人請求原物合併分割，為法所許。系爭土地略呈四邊形，西側
臨員集路，南側臨既成巷道，且有兩造共有或單獨所有老舊之建物，部分已荒廢無人
使用等情，亦經第一審及原審勘測屬實，並囑託田中地政事務所派員實地測量，有勘
驗筆錄及複丈成果圖可稽。而辛○○等人、寅○○、卯○○等二人陳明願維持其共有
關係，經審酌附圖(一)所示分割方法，各共有人均得按原應有部分比例分得臨員集路價
值較高之土地，而各共有人分得未臨員集路部分之土地，亦均可依法供建築之用，且
編號Ｋ、Ｋ１部分為私設道路，分歸由兩造按應有部分比例維持共有，作為通行之用
。辰○○等人、辛○○、癸○○、乙○○等於八十九年五月十日勘驗時亦表示同意以
上開方法分割。至辛○○等人所稱該分割方法使其所得之土地分散四處，難作整體規
劃建築乙節，核辛○○等人分得之土地均屬方整，得以單獨規劃建築，且編號Ｆ及Ｉ
部分歸辰○○取得，可使面寬狹窄之編號Ｆ部分與Ｉ部分土地相連合併使用，自屬提
高地之經濟利益，亦符合大多數共有人之意願，認以如附圖(一)所示方法分割為適當等
詞，為其判斷之基礎。
按法院裁判分割共有物，應斟酌各共有人之利害關係、共有物之性質、價格及利用價
值、經濟效用，為適當之分配，以免有害社會經濟，並不受當事人意願之拘束。查上
訴人辛○○、癸○○、乙○○雖於原審八十九年五月十日勘驗現場時，表示同意將第
一審所為分割方法改採如附圖(一)所示分割方法（見原審卷九四頁），但上訴人辛○○
等人嗣於同年六月二十一日準備程序期日具狀主張：辛○○、癸○○、乙○○未得其
他共有人事先同意或授權下，因一時疏慮而同意改採如附圖(一)所示方法分割，該方法
分割對辛○○等人顯失公平，依附圖(一)所示方法分割，辛○○等人分得之土地分散四
處，難作整體之規劃建築，如各別建築結果，亦難整齊劃一，有損土地之價值云云（
見原審卷一一六頁、一一八頁），而依附圖(一)所示方法分割，上訴人辛○○等所分得
編號Ａ、Ｃ、Ｄ、Ｈ部分土地分散四處，當不能作整體規劃建築，不惟有損於上訴人
辛○○等人之利益，且有害於社會經濟效用，依上說明，該分割方法自難謂為允當。
原審未注意及此，徒以其所分得之土地均屬方整，得以單獨規劃建築云云，為不利於
上訴人辛○○等人之判決，即有未合。又依原判決所定方法分割結果，上訴人卯○○
、寅○○等二人共同分得編號Ｅ部分之土地及上訴人辰○○分得編號Ｆ部分之土地，
地形狹長，均面臨寬約十六公尺之員集路（見一審卷第一宗一二四頁），寬度是否達
台灣省畸零地使用規則第三條第一項之規定？是否屬畸零地而不能有效利用？亦非無
疑。且上訴人辰○○分得編號Ｆ部分之土地雖與編號Ｉ部分之土地相連，但地形成Ｌ
型，其經濟價值顯然降低，又上訴人卯○○、寅○○等二人分得編號Ｂ部分之土地，
亦不能與其分得編號Ｅ部分之土地合併使用。故原判決所採分割方法，尚難謂係適當
公平之分割方法。兩造上訴論旨，分別指摘原判決不當，求予廢棄，均非無理由。
據上論結，本件兩造上訴均有理由，依民事訴訟法第四百七十七條第一項、第四百七
十八條第一項，判決如主文。
中      華      民      國    九十一    年      五      月      十      日
                              最高法院民事第二庭
                                  審判長法官  曾  桂  香
                                        法官  劉  延  村
                                        法官  劉  福  聲
                                        法官  黃  秀  得
                                        法官  葉  勝  利
      右正本證明與原本無異
                                              書  記  官
中      華      民      國    九十一    年      五      月     二十一   日
